【裁判字號】    91,訴,1141
【裁判日期】    920526
【裁判案由】    確認債權不存在
【裁判全文】
臺灣彰化地方法院民事判決  九十一年度訴字第一一四一號
    原      告  甲 ○ ○
    被      告  乙 ○ ○
    訴訟代理人  丙 ○ ○
右當事人間請求確認債權不存在等事件，本院判決如左：
    主      文
確認兩造間就坐落彰化縣埔心鄉○○○段二○七－五、二○七－二二地號土地，於民
國九十年八月二十八日設定登記，權利價值新台幣陸拾萬元之抵押權，其擔保之債權
超過本金新台幣肆拾萬元及其自民國九十年三月五日起至清償日止，按年息百分之六
計算之利息部分不存在。
原告其餘之訴駁回。
訴訟費用由被告負擔三分之一，餘由原告負擔。
    事實及理由
一、原告起訴主張：伊與被告素昧平生，從無金錢往來，經查閱土地登記謄本，始發
    現伊所有坐落彰化縣埔心鄉○○○段二○七－五地號、建、面積八九平方公尺，
    及同段二○七－二二地號、建、面積八五平方公尺土地，遭被告擅自設定權利價
    值新台幣（下同）六十萬元之抵押權，並於民國九十年八月二十八日登記完畢，
    該抵押權之設定顯有情弊，其向地政機關申請登記時，均係由訴外人盧秀綿代為
    辦理，有違民法第一百零六條禁止雙方代理之規定，亦屬無效等情，求為(1)確認
    兩造間前開抵押權所擔保之債權不存在；(2)被告應將該抵押權登記塗銷之判決。
二、被告之陳述：
  (1)前揭土地，係訴外人張信益（為原告之姊夫）因辦理祭祀公業張正愛土地移轉事
    宜，所分得四筆土地中之二筆，經張信益信託登記給原告。另筆張信益分得之同
    段二○七－二七地號土地，原本談妥賣給訴外人張秋錫，張秋錫並簽立發票日八
    十九年四月三十日、金額六十萬元之支票一紙交付張信益，作為購地款，張信益
    再持該支票向訴外人丙○○（伊之公公）借款調現。惟因張秋錫對買賣標的物能
    否順利過戶有疑慮，該支票屆發票期後未獲付款，彼三人遂議定為確保丙○○之
    債權，祭祀公業張正愛土地辦理過戶時，二○七－二七地號土地應先移轉給與日
    進指定之人名下，待張秋錫支付六十萬元時，再過戶回歸張秋錫所指定之人（其
    間發生之利息概由張信益負擔）。本於此項約定，該筆土地於九十年四月二十日
    完成所有權移轉登記與伊，同年月二十七日張秋錫依約支付六十萬元，伊亦於九
    十年五月將該筆土地移轉登記給張秋錫之妻蕭素貞。
  (2)依祭祀公業張正愛派下與張信益之約定，公業土地過戶應繳納之增值稅，應由張
    信益負擔。然張信益財務拮据，無法於期限內繳納，滯納金加徵至百分之十五，
    稅捐機關頻頻催繳，張信益及配合承辦之代書許紹竑履次向丙○○情商借款，以
    便辦理過戶手續，丙○○以張信益名下無任何財產，且身涉大村鄉農會冒貸案為
    由拒絕，經徐代書居中協調，張信益同意以系爭二○七－五、－二二地號土地，
    作為償還本次借款本息及前開欠息之擔保，丙○○遂答應，並要求由張信益與原
    告簽發本票，及由原告提供印鑑證明及一切抵押權設定應備證件，於抵押權設定
    登記相關表格蓋妥印鑑章，同時雙方約定俟過戶手續完成後，於可為辦理抵押權
    設定登記時，依實際發生之期間計算本利總額，如實填寫設定金額及日期，並以
    伊為抵押權人。
  (3)九十年三月五日張信益依約交付原告與張信益共同簽發，發票日期九十年三月五
    日，票號○八七○三四號，金額四十萬元之本票一紙，翌日丙○○即開具彰化銀
    行員林分行之提款單，由徐代書派人持往提款四十萬元，並繳清增值稅，公業土
    地遂得於同年四月二十日順利完成所有權移轉登記。其後丙○○將前開債權轉讓
    給伊，並聯絡代書辦理本件抵押權設定登記。另前述六十萬元部分，自八十九年
    四月三十日起至九十年四月二十七日止，共三百六十二日，按日息萬分之八計算
    ，利息為十七萬三千七百六十元，四十萬元部分，自九十年三月五日起至九十年
    八月十九日止，按日息萬分之八計算，利息為五萬三千四百四十元，二筆利息加
    上本金四十萬元，合計為六十二萬七千二百元，本件抵押權擔保債權額設定為六
    十萬元，並無不合，原告之訴為無理由。
三、原告主張伊所有上開二○七－五、－二二地號土地，經設定前揭系爭抵押權之事
    實，有其所提土地登記謄本、土地登記申請書影本在卷為證，並為被告所自認，
    堪信為真實。另該抵押權登記所使用原告之印鑑證明書，乃原告自行申請，申請
    日期為九十年三月五日（同日申請印鑑登記及印鑑證明），交由訴外人張信益轉
    交代書徐紹竑或張惠琪，張信益因無力繳納辦理祭祀公業張正愛名下土地移轉事
    宜，合計應繳之土地增值稅三十多萬元，透過徐紹竑向丙○○借款四十萬元，並
    簽發交付原告與張信益為共同發票人，發票日九十年三月五日、票號○八七三○
    四號之同額本票一紙，丙○○即於翌日開具彰化商業銀行員林分行其存款帳戶之
    提款單，由代書盧秀綿前往領取現款四十萬元，並用以繳納前開土地增值稅辦理
    土地過戶，而該四十萬元之本票，原告之簽章係由張信益代為之事實，業經證人
    張信益、盧秀綿、徐紹竑到庭證述屬實，復有彰化縣員林戶政事務所九十一年十
    二月四日函送本院之申請印鑑登記申請書、印鑑證明申請書影本、被告及證人盧
    秀綿分別提出之本票、提款單在卷為證，亦堪認為實在。
四、查原告係於九十年四月二十日，始因買賣而登記為前開二筆土地之所有權人（原
    因發生日期為八十九年十二月十二日），有土地登記謄本可按。而系爭抵押權之
    設定，係肇因於張信益在九十年三月五日向丙○○借款四十萬元，供作繳納土地
    增值稅之用，原告在當時，因張信益無力繳納土地增值稅，而尚未登記為所有權
    人，根本無申領印鑑證明書，以辦理土地所有權移轉登記之必要，其於九十年三
    月五日申辦印鑑登記及申領印鑑證明書，顯然係別有其他目的。再觀其日期，又
    適與張信益簽發上開本票向丙○○借款之時間相吻合，參酌證人徐紹竑證稱：祭
    祀公業張正愛之土地（指前揭二○七－五、－二二地號土地）係直接登記給原告
    （即未登記為張信益名義），張信益要伊幫忙調款，伊找丙○○調錢，丙○○勉
    強答應，伊只交待他們把「相關資料」準備好，後來就交給盧秀綿去辦等語；證
    人盧秀綿亦證稱：系爭抵押權設定登記事件，係從徐紹竑那邊轉來，幫忙辦的時
    候，相關證件都已齊備等情，足證原告申領印鑑證明書，乃係為供張信益辦理抵
    押借款，以繳納土地增值稅之用。原告辯稱係欲出賣土地，始將印鑑證明交給張
    信益，要張信益幫其找找看有沒有人要買（即當時並無買主）云云，張信益亦附
    和其說，顯然係意圖賴債的卸責之詞。尤其，是時公業土地尚未辦理過戶，原告
    並非所有權人，如確有出賣土地，比照張信益處理之方式，直接移轉登記給買主
    即可，根本毋須登記為原告名義後再行移轉登記給買主，且在當時，既尚未找到
    買主時，原告豈有將其印鑑章交給張信益之必要！張信益又何須將原告之印鑑章
    交給代書徐紹竑？徐紹竑何必因為借款繳增值稅而交待準備相關資料？益徵原告
    所辯，乖違事理，委無可採。至張信益證稱：在簽發前揭本票後，有告知原告，
    原告表示：「簽了就簽了」等詞，原告亦陳稱：張信益有跟他說有替伊簽，是簽
    好後才說的云云，即原告對於張信益代其簽發本票一事，竟無任何異議，若非原
    告事先知悉並授權張信益要以前開土地抵押借款，豈有可能！故原告徒以兩造不
    認識，即主張系爭抵押權為被告所擅自設定，顯有情弊云云，不可採信。
五、至系爭抵押權申辦設定登記時，係由盧秀綿代理辦理，固有原告所提土地登記申
    請書為證。惟該土地登記申請書及所附抵押權設定契約書，均經兩造蓋章（原告
    部分蓋用者為印鑑章），即雙方已同意由盧秀綿一人代為辦理登記，自屬業經兩
    造許諾，自與民法第一百零六條前段禁止雙方代理之要件不符。況土地登記之申
    請雖為廣義法律行為之一種，惟辦理抵押權設定登記，僅係抵押權設定義務人專
    為履行其抵押權設定契約債務之行為，依同法後段之規定，本即不受禁止雙方代
    理之限制。系爭抵押權設定契約書，僅經兩造蓋章，顯非由盧秀綿代理雙方所訂
    立，盧秀綿受任代辦抵押權登記之行為，復屬專為履行債務之性質，於法自不能
    認為無效。原告主張系爭抵押權之設定，有違反雙方代理禁止之規定，為無效云
    云，亦不足取。另丙○○為被告之訴訟代理人，其代理被告於訴訟中提出前揭四
    十萬元本票，該本票之執有人自為被告，而非丙○○。再者，依強制執行法六條
    第一項第五款規定，以法院許可拍賣抵押物之裁定為執行名義聲請強制執行者，
    應提出債權之證明文件，本件原告如欲實行抵押權，聲請執行拍賣前揭二筆土地
    ，依法亦應提出抵押債權之證明文件，即其必須提出前開本票，始能聲請執行。
    原告辯稱該本票係丙○○占有中，不能證明與本件抵押權係同一債務，如丙○○
    主張該四十萬元本票債權，同時被告又主張本件抵押權，原告豈非既要殺頭又要
    槍斃（意指被重複追償）云云，尚有誤會，附此敘明。
六、茲系爭抵押權係因張信益向丙○○借款前開四十萬元，由原告提供土地作為擔保
    ，並由張信益代理簽發同額本票交付丙○○，丙○○再將本票轉讓給被告，而后
    申辦設定抵押權，原告雖非該四十萬元借款之借款人，亦未承擔該項借款債務，
    惟其既因此簽發四十萬元之本票，自應負給付票款之責。而系爭抵押權登記之債
    務清償日期、利息、遲延利息、違約金等，均係依照各個債務契約之約定，並未
    具體載明其擔保之特定債權種類及特徵，則兩造間系爭抵押權所擔保之債權為該
    四十萬元之本票債權，殆可確定無訛，即其本金為四十萬元，利息自發票日起算
    （本票上載明利息自出票日起），利率按法定年息百分之六計算。被告抗辯系爭
    抵押權所擔保之債權，包括前揭張信益應負擔之六十萬元支票借款，自八十九年
    四月三十日起至十年四月二十七日止，按日息萬分之八計算之利息十七萬三千七
    百六十元，及前開四十萬元借款，利率亦為日息萬分之八云云。經查，系爭抵押
    權之債務人僅為原告，張信益並非債務人，此觀土地登記謄本甚明。張信益既非
    登記之債務人，其與被告之前手丙○○間縱然積欠有該項利息債務十七萬三千多
    元，及張信益在向丙○○借款四十萬元時，有約定利息按日息萬分之八計算，亦
    僅於張信益與被告或丙○○間有其效力，並不及於原告，該等欠息及利率約定，
    自非系爭抵押權擔保之範圍。
七、綜上所述，系爭抵押權之設定並非無效，其擔保之債權為本金四十萬元及其自九
    十年三月五日起至清償日止，按年息百分之六計算之利息之本票債權，而非不存
    在，原告請求被告應將該抵押權之設定登記予以塗銷，於法不合，應不予准許。
    惟系爭抵押權擔保之債權，既僅為前開本金四十萬元之本票票款本息，而非六十
    萬元，原告請求確認該抵押權擔保之債權不存在，在超過該四十萬元本息範圍部
    分，為有理由，應予准許，逾此部分，則為無理由，應予駁回。
據上論結，本件原告之訴一部為有理由，一部為無理由，依民事訴訟法第七十九條但
書，判決如主文。
中      華      民      國    九十二    年      五      月    二十六    日
                                    民事第二庭
                                        法      官  陳 瑞 水
右為正本係照原本作成。
如對本判決上訴須於判決送達後二十日內向本院提出上訴狀。
中      華      民      國    九十二    年      五      月    二十六    日
                                        法院書記官  楊 筱 惠


司法院資訊處製作；財團法人民間司法改革基金會備份。
